【裁判字號】    99,醫,4
【裁判日期】    991021
【裁判案由】    侵權行為損害賠償
【裁判全文】
臺灣板橋地方法院民事判決                 99年度醫字第4號
原      告  乙○○
訴訟代理人  丙○○
            甲○○
被      告  丁○○
訴訟代理人  陳祖德律師
上列當事人間請求侵權行為損害賠償事件，經本院於99年10月14
日言詞辯論終結，判決如下：
    主      文
原告之訴及假執行之聲請均駁回。
訴訟費用由原告負擔。
    事實及理由
一、原告主張：
  (一)原告之母親童秋霞於民國97年5 月13日下午因人不舒服，頭
    暈、噁心且有嘔吐之情形，故由原告開車載其至被告診所就
    診，約下午18時35分至18時40分間步入診所，經被告問診，
    童秋霞即將頭暈、噁心且有嘔吐之之病情告知被告，經被告
    診療並量血壓後，告知童秋霞其有血壓偏高之情形。被告隨
    即於指示護士施打止暈劑後，吩咐童秋霞返家。詎原告開車
    載童秋霞離開診所後，才10分鐘，童秋霞在車上即有喘不過
    氣並且抽筋之情形，原告急電119招來救護車，將童秋霞送
    三峽恩主公醫院急救，惟急救無效，童秋霞仍不治死亡。
  (二)按童秋霞之死亡經法務部法醫研究所鑑定結果研判，死亡係
    因動脈瘤破裂蜘蛛膜下腔出血致神經性休克死亡（即俗稱腦
    中風），惟動脈瘤破裂蜘蛛膜下腔出血前，被告問診時，童
    秋霞已有頭暈、血壓偏高及持續嘔吐之情形，以一個專業醫
    師之判斷，即應以童秋霞之血壓過高而有腦中風前兆，為判
    斷分析並予以診療，被告於刑事偵查過程中亦自認「當時伊
    有懷疑童秋霞可能中風」，為被告對童秋霞血壓持續偏高並
    為讓其服藥降低血壓，並使其平躺休息，僅以止吐劑之針劑
    注射了事，並讓原告之母親童秋霞直接回家。茲因血壓持續
    偏高引發原告母親童秋霞之動脈瘤破裂，造成死亡結果，被
    告實難卸其專業醫師應盡高於一般人之善良管理人注意義務
    與應注意能注意而不注意之懈怠過失責任，明顯違反醫師療
    法第82條第1 項之規定，自有過失。被告係一名執業甚久之
    專業醫師，問診時對病人所陳述之病情，未盡專業人員之應
    注意義務，提供病人專業之診療，問診後亦未針對死者給予
    醫療處置，諸如轉診或注意防範血壓持續偏高之建議，草率
    以止吐之針劑注射了事，造成死者死亡之結果，其間應有相
    當之因果關係。
  (三)承上所述，原告因被告之過失行為，支出醫療費用、喪葬費
    用新臺幣（下同）500,000元，並受有1,000,000元之非財產
    上損害，自得依民法第184條第1項前段、第2項、第192條第
    1項、第194條之規定，請求被告負損害賠償責任。
  (四)被告每次說詞明顯不一，強調死者就診時，其判斷並無中風
    症狀，卻又說讓死者在診間休息10分鐘後離開，若確有讓死
    者休息10分鐘，原告約6:40載死者至診間尚需等候看診，約
    6:50即拿藥離開於半路途中產生抽蓄休克，原告撥打救護車
    時間為7:04，可見並無讓死者平躺休息10分鐘之時間，被告
    說詞難以採信。事實上，死者在就診前即在菜園工作時即頭
    暈嘔吐嚴重，鄰居皆有目睹，死者在症狀較為舒緩時才趕緊
    回家要求原告儘速載她就醫，死者就診時確有說明頭暈及嘔
    吐之症狀。死者之前血壓正常，當次就診血壓已經明顯偏高
    異常，難道不該注意？被告反而懷疑為腸胃問題而給予施打
    止暈、止吐針劑明顯有不當之處，且該針劑確有可能導致癲
    癇之副作用，亦無建議死者轉診或進一步治療，被告確有違
    反醫療法第73條及第82條之情事，應負損害賠償責任，被告
    因未善盡醫師醫療責任與懈怠過失責任造成病患死亡之行為
    ，有一定之因果關係。
  (五)訴之聲明：
    被告應給付原告1,500,000元。
    原告願供擔保，請准予宣告假執行。
二、被告則以下列陳詞置辯：
  (一)97年5 月13日18時35分至18時40分許，原告母親童秋霞，由
    原告陪同至被告所開設之診所求診，當時童秋霞表示頭暈、
    噁心、想吐，被告問童秋霞有無痛、嘔吐、眼睛模糊，童秋
    霞說頭暈比較嚴重，但沒有嘔吐現象。被告檢查童秋霞的眼
    睛及伸張四肢，當時童秋霞視力無模糊現象，四肢可以自然
    伸張，再觀察童秋霞言語正常，量測血壓約157mmhg，以其
    年齡該血壓指數尚屬可接受範圍（參見行政院衛生署於98年
    7 月8日衛署醫字第0980261323號函送之醫事審議委員會第
    0000000號鑑定書）。當時被告有特別問童秋霞，有無吃過
    高血壓的藥，童秋霞說從來沒有高血壓，也沒有吃露高血壓
    的藥，且其無高血壓病史，不至於立即開降血壓的藥。基此
    ，被告遂排除中風之可能，而懷疑其可能是胃腸的問題，並
    問其下午吃過什麼東西，童秋霞說吃不下，被告按童秋霞肚
    子發現是軟的，沒有壓痛的現象，鑑於醫療上，一般醫療成
    規皆係先減輕目前的不適症狀，故被告就先給予童秋霞施打
    Trudin（即Travellin；鎮暈樂；下稱Trudin）、Primperam
    （即Metoclopramide；美托拉麥；下稱Primperam）二種止
    暈、止吐針劑，同時有開止吐、止暈的藥，並要求稍作休息
    ，較舒服後再離去，且叮嚀要再看高血壓科檢測血壓情形，
    約18時50分許，童婦再至藥劑師范堡鈞處領藥，范堡鈞當時
    依被告所開立之醫療處方調劑配藥，並呼叫童秋霞的名字，
    經核對身分無訛後，並告知童秋霞如何服用藥物，其後童秋
    霞始與原告一同離院，當時確無任何異常，此有診所內之藥
    劑師范堡鈞可以為證。查童秋霞就診期間，除主訴頭暈、噁
    心、想吐外，並無嘔吐等異常狀況，非如原告所述童秋霞吐
    得很嚴重等情，其乃個人誇大虛構，與事實不符。又被告診
    所並無裝設監視器，惟所有打針、取藥之經過，均按正常醫
    療手續。童秋霞於返家途中死亡，其死亡原因經鑑定結果研
    判係自發性顱內動脈瘤破裂蜘蛛膜下腔出血致神經休克死亡
    ，死亡方式為病死/自然死，乃突發性，病程發展迅速，病
    況發生難以預測，且死亡率極高，與其離院與否？是否高血
    壓？並無直接關係，亦與被告所用針劑Primperam及Trudin
    無關，亦無相當因果關係，且被告對於童秋霞自發性動脈瘤
    破裂導致死亡結果，無法百分之百預見，顯非被告診察當時
    注意能力所能及之，是以在醫療上應無任何疏失。
  (二)查本件被告刑事責任部分，業經檢察官不起訴處分而告確定
    在案，此有臺灣板橋地方法院檢察署97年偵字第25078 號、
    98年度調偵字第1551號檢察官不起訴處分書及台灣高等法院
    99年度上議字第680號處分書可稽。檢察官之認定如下：
    依原告之指述，童秋霞於前往被告診所時尚能言語及行動
      ，且之前血壓正常，沒有高血壓之問題，是被告認童秋霞
      無高血壓病史，也沒有服用過治療高血壓之藥劑，因而懷
      疑係腸胃問題，給予施打止暈劑，未開立降血壓藥，亦未
      就是否腦中風為判斷，並進而為童秋霞可以結束醫療行為
      並自行返家之決定，並無不當或過失。
    死者遺體經解剖後觀察結果為頭皮下無出血、顱骨無骨折
      、腦膜血管有蜘蛛膜下腔出血於顱底威利氏環並散到側面
      ，實質切面下呈充血和水腫外，無皮質挫傷性出血；病理
      診斷結論為蜘蛛膜下腔出血、顱底動脈瘤破裂；死亡經過
      研判係因自發性動脈瘤破裂蜘蛛膜下腔出血致神經性休克
      死亡，死亡方式為病死/自然死，難認死者死亡係因被告
      之行為造成。
    依行政院衛生署於98年7月8日衛署醫字第0980261323號函
      送之醫事審議委員會第0000000號鑑定書所載鑑定意見：
      「病人（即童秋霞）就診時，主訴頭暈、血壓157/95mmhg
      ，依過去病歷，病人無血壓高病史，陳醫師（即被告）給
      予施打只暈劑，並未開立降血壓藥劑，亦未就腦中風為判
      斷，應屬可接受範圍。且醫師給予病人止吐及止暈藥物，
      並於休息10分鐘後才讓病人回家，確實已做到應注意而有
      注意之診察要點，醫療過程並無不當或疏失。病人無高血
      壓病史，就診當日病症僅有頭暈、想吐及血壓略高之情況
      ，因此在治療完畢，休息10分鐘之後同意病人返家休息，
      尚無不當之處。陳醫師處理過程尚無不當。本案病人死亡
      之原因，係因自發性動脈瘤破裂形成蜘蛛膜下腔出血而導
      致死亡，病程進展迅速，其發生難以預測，且死亡機率極
      高，與離院與否，並無相關。」亦難認被告在醫療過程中
      有何不當或疏失。
  (三)原告主張被告有醫療過失致童秋霞死亡，應負侵權行為損害
    賠償責任，惟侵權行為之成立，必須因故意或過失不法侵害
    他人權利者，始負擔損害賠償責任，此觀民法第184 條之規
    定自明，原告未能舉證證明被告於醫療過程中有何懈怠過失
    行為，空言指稱被告應負賠償之責，難謂有據。又醫療人員
    之「醫療義務」並非絕對，此觀醫療法第60條第1項規定即
    明，故醫療義務是在於「人員設備及專長能力」之客觀條件
    範圍內方有之。因此「醫療義務」範圍，本件被告依醫療成
    規而行之，遇特殊體質或罕見疾病，自不得以其事後無法預
    測之情事發生，即指被告有醫療過失，此觀系爭醫審會之鑑
    定書之內容及研判結果即採此見解。況腦部及心血管疾病大
    多沒有前兆，且變化莫測，自無法光憑被告之一般性醫療問
    診即可推定童秋霞必有動脈瘤破裂形成蜘蛛網膜下腔出血導
    致死亡之可能，是以被告依醫療成規採取注射止吐、止暈針
    劑，與其死亡間並無相當因果關係，被告亦無醫療過失或處
    置疏失之情事。從而，原告請求之醫療費用、喪葬費、非惟
    毫無憑據，無由被告賠償之理，至100萬元之非財產上損害
    ，亦不應由被告負擔。
  (四)訴之聲明：
    原告之訴及假執行之聲請均駁回。
    如受不利之判決，請准供擔保免為假執行。
三、兩造不爭執之事項：
  (一)被害人童秋霞為原告之母親。
  (二)97年5月13日18時35分至18時40分許，原告陪同童秋霞至被
    告開設之「丁○○診所」求診，被告於診斷後指示護士施打
    止吐、止暈針劑及用藥。
  (三)童秋霞離開診所後，於返家途中發生抽筋及呼吸困難之症狀
    ，送往財團法人恩主公醫院急救，於97年5月13日下午20 時
    10分許，因自發性動脈瘤破裂蜘蛛膜下腔出血致神經性休克
    ，不治死亡。
  (四)原告曾以童秋霞之死亡係被告有醫療過失所致，對被告提出
    業務過失致死之刑事告訴，嗣經臺灣板橋地方法院檢察署以
    98年度調偵字第1551號為不起訴處分確定。
四、原告主張被告於97年5月13日為其母童秋霞診治後，疏未注
    意童秋霞血壓偏高並有腦中風之症狀，未使其服用藥物降低
    血壓並平躺休息，僅予注射止暈、止吐針劑及口服藥劑，致
    童秋霞遵醫囑離開診所後，發生自發性動脈瘤破裂蜘蛛膜下
    腔出血致神經性休克，不治死亡云云，惟為被告否認其醫療
    行為有疏失，並以前揭情詞置辯，則本件兩造爭執事項：
  (一)被告於醫療過程中有無過失？
  (二)被告之醫療行為與童秋霞發生自發性動脈瘤破裂蜘蛛膜下腔
    出血致神經性休克及嗣後死亡之結果間，有無相當因果關係
    存在？
  (三)原告請求醫療費用、喪葬費50萬元及非財產上之損害100 萬
    元，有無理由？
五、本院得心證之理由：
  (一)按因故意或過失，不法侵害他人之權利者，負損害賠償責任
    。違反保護他人之法律，致生損害於他人者，負損害賠償責
    任。民法第184 條第1 項前段及第2 項分別著有明文。又損
    害賠償之債，以有損害之發生及有責任原因之事實，並二者
    之間，有相當因果關係為成立要件。故被害者所主張損害賠
    償之債，如不合於此項成立要件者，即難謂有損害賠償請求
    權存在（最高法院48年台上字第481 號判例要旨參照）。再
    按當事人主張有利於己之事實者，就其事實有舉證之責任。
    民事訴訟法第277 條前段亦著有明文。
  (二)本件原告之母童秋霞係因「自發性動脈瘤破裂蜘蛛膜下腔出
    血致神經性休克」致死之事實，為兩造所不爭；又原告先前
    對被告提起業務過失傷害之刑事告訴，業經台灣板橋地方法
    院檢察署囑請行政院衛生署醫事審議委員會鑑定後之鑑定書
    記載：「本案病人（即童秋霞）死亡之原因，係因自發性動
    脈瘤破裂形成蜘蛛膜下腔出血而導致死亡，病程進展迅速，
    其發生難以預測，且死亡機率極高…」等語，業經本院依職
    權調閱該署97年度偵字第25078號偵查卷（含97年度相字第
    656 號、97年度偵續字第551號）互核相符，本院認蜘蛛膜
    下腔出血最多的原因是顱內動脈瘤破裂所致，而顱內動脈瘤
    的成因大多為先天性血管異常，其典型臨床表現為突發性嚴
    重的頭痛，常伴隨著以下症狀：意識喪失、噁心、嘔吐、局
    部神經機能異常及頸部僵硬等，少部分病人會有眼瞼下垂或
    複視表現。其診斷以腦部斷層為主，若斷層攝影無發現可採
    取腦脊髓液做測試。顱內動脈瘤破裂引起的蜘蛛膜下腔出血
    是一種極可怕的疾病，且大多沒有前兆等情，業據原告提出
    高雄醫學大學附設醫院神經外科林志隆副教授所著「最可怕
    的腦出血性中風─顱內動脈瘤破裂引起的蜘蛛膜下腔出血」
    可參（詳本院卷第93、94頁參照），顯見原告之母童秋霞死
    亡之原因，係屬一種病程進展迅速，其發生難以預測，死亡
    機率極高，且多為先天性血管異常，其診斷方法為腦部斷層
    及採取腦脊髓液做測試，依原告之母童秋霞前往被告開設之
    「丁○○診所」為一地區性診所，並無設置腦部斷層掃描等
    醫療設備，實難以被告未診斷出童秋霞之致死病因，遽認被
    告之醫療行為有過失，合先敘明。
  (三)本件原告主張其母童秋霞主訴為頭暈、噁心並持續嘔吐，被
    告問診童秋霞並量測血壓（當時血壓157/95mmhg）後，應足
    以判斷此係腦中風之前兆，惟被告並未診斷為腦中風，且未
    開立降血壓藥劑、未使訴外人童秋霞平躺休息10分鐘，顯有
    過失之事實，被告就診斷後未開立降血壓藥物並不爭執，惟
    否認童秋霞當時有持續嘔吐之症狀，抗辯確有使童秋霞稍作
    休息，並否認有何過失云云。揆諸上開舉證責任之規定，原
    告首應就其母童秋霞於被告問診時在診間有持續嘔吐之症狀
    、及被告未使童秋霞稍作休息等利己之事實負舉證責任。原
    告就被告未使訴外人童秋霞平躺10分鐘休息乙節，陳稱就診
    時間與呼叫救護車時間間隔甚短，足徵不可能容童秋霞平躺
    10分鐘，並稱診間有監視器，應予調閱勘驗等語，惟查門診
    之問診時間久暫依患者症狀各異，兩造所陳童秋霞看診時間
    約為當日18時40分許，被告陳述童秋霞約於同日18時50分許
    離開，尚不能驟認訴外人童秋霞必無依醫囑稍作休息之可能
    性，又被告陳述診間並無監視器，無從調閱畫面勘驗。綜合
    上情，尚難認原告已就被告未使童秋霞稍作休息之利己事實
    為充分舉證，又未就童秋霞就診時持續嘔吐之情狀提出相關
    事證提出證據以實其說，尚難童秋霞於診間已有此積極病情
    狀況存在。況被告當時是否有使童秋霞稍作休息、休息時間
    長短、有無持續嘔吐或僅係噁心而已等情節，依被告地區性
    診所相關設備之情形，亦難以正確診斷出童秋霞罹患自發性
    腦動脈瘤破裂引起蜘蛛膜下腔出血之病因甚明。又被告基於
    前開認定之事實狀態下，上開診斷是否有應注意能注意而未
    注意之情狀乙節，業經原告對被告提出業務過失傷害之刑事
    告訴後，經台灣板橋地方法院檢察署檢察官以98年度調偵字
    第1551號不起訴處分、台灣高等法院檢察署檢察長以99年度
    上聲議字第680號駁回再議處分確定。臺灣板橋地方法院院
    檢察署就本件被告丁○○醫療診治過程中有無違不當或疏失
    情事，已檢附全部病歷及偵查資料送行政院衛生署醫事審議
    委員會鑑定，並經該會以98年6月3日編號0000000號鑑定書
    回復等事實，並有上開刑事偵查卷宗可稽。該委員會鑑定意
    見稱：「(一)病人（即童秋霞）就診時，主訴頭暈，血壓157/
    95mmhg，依過去病歷，病人亦無血壓高病史，陳醫師（即被
    告丁○○）給予施打止暈劑，並未開立降血壓藥劑，亦未就
    腦中風為判斷，應屬可接受之範圍。且醫師給予病人止吐及
    止暈藥物，並於休息10分鐘後同意病人返家休息，確實已做
    到應注意而有注意之診察要點，醫療過程並無不當或疏失。
    (二)陳醫師醫療過程並無不當或疏失。(三)病人無高血壓病史，
    就診當日之症狀僅有頭暈、想吐及血壓略高之情況，因此在
    治療完畢，休息10分鐘後同意病人返家休息，並無不當之處
    。(四)陳醫師處理過程，尚無不當。(五)本案病人死亡之原因，
    係因自發性動脈瘤破裂形成蜘蛛膜下腔出血導致死亡，病程
    進展迅速，其發生難以預測，且死亡率極高，與離院與否，
    並無相關。」上開鑑定結果，已依醫療專業及常規審酌被告
    診療過程及童秋霞之死亡原因，並認定被告之醫療處置並無
    不當之處，堪予採信。益徵依一般專業醫師為醫療行為之注
    意程度，及童秋霞並無高血壓病史、長期服用降高血壓藥物
    之情形下，原告之母童秋霞於就診時尚未發生被認定其係罹
    患「自發性動脈瘤破裂蜘蛛膜下腔出血」之顯著病徵，足使
    被告注意其可能為上開病因而為後續醫療行為及轉診之建議
    ，是尚難認被告於童秋霞就診時偶一量測血壓偏高之情形，
    而未開立降血壓藥劑，或建議轉診，即認有過失。
  (四)又原告主張被告施打Primperam及Turdin二針劑之醫療行侵
    害其權利，業據被告否認在卷，原告亦未舉證證明被告此醫
    療處置行為確與童秋霞之死亡結果間有因果關係，且縱或該
    針劑之副作用確對童秋霞潛在「自發性動脈瘤破裂蜘蛛膜下
    腔出血」之病因造成影響，在被告無法確診童秋霞之病因情
    形下，如何能認被告應對此影響負何責任？被告在童秋霞並
    無高血壓病史及服用高血壓之情形下，診斷疑為腸胃問題，
    基於醫療常規先行緩解病患頭暈、嘔吐等不適症狀為目的，
    而開立止吐、止暈針劑之醫療處置，難認有何過失可言。
  (五)依醫療法第82條第1項規定，醫療業務之施行，應善盡醫療
    上必要之注意。故醫護人員從事其業務時，倘按其業務之性
    質，已善盡醫療科技上危險防止之必要且完善之注意義務，
    符合當時臨床醫學實踐之醫療水準，即難謂怠於善良管理人
    之注意義務而有疏失。原告之醫療行為，既經行政院衛生署
    醫事審議委員會認定依醫學知識及醫療常規並無不當或疏失
    之處，即應認其已為善良管理人注意義務。況且，醫療行為
    之性質，本具有之高度之不確定性，醫事人員除應盡其善良
    管理人之注意義務外，尚不應被期待其得以擔保病患病症之
    治癒或醫療危險之不發生，亦不得以不良結果之發生，逕行
    推斷醫事人員應可歸責。此觀同法條第2項規定，醫療機構
    及其醫事人員，對於因其執行業務所致病人之損害，以故意
    或過失為限，負賠償責任，亦指明醫療行為之損害賠償，適
    用過失責任原則自明。本件原告之母童秋霞於97年5月13日
    由原告陪同前往被告開設之診所就診時，尚能自行步入診所
    ，言語正常可自行陳述病情，而測量其血壓之結果雖屬偏高
    ，但童秋霞已自陳並無高血壓病史及服用降血壓藥物之情形
    下，尚無其他明顯徵兆疑為「自發性動脈瘤破裂蜘蛛膜下腔
    出血」之情形下，依前開鑑定結果，被告未為此之診斷並予
    以投藥或建議轉診，尚非未盡醫療上必要之注意。再參諸行
    政院衛生署醫事審議委員會鑑定意見所述，童秋霞之死亡原
    因，係因自發性動脈瘤破裂形成蜘蛛膜下腔出血導致死亡，
    病程進展迅速，其發生難以預測，且死亡率極高，是本件被
    告之醫療行為，囿於地區性診所或醫療器材之有限性，是否
    能期待其精準診驗童秋霞之病症，並非無疑，益難以此指摘
    被告當日診治童秋霞時，未開給藥物或採取其他措施，係屬
    未盡醫療上必要之注意。是原告主張被告違反醫療法規定之
    保護他人法律，尚屬無據。
  (六)原告所述事實，尚難證明原告之醫療行為違反其醫療專業義
    務，又未能進一步舉證被告之醫療行為有何故意、過失而有
    不法，依首開說明，即難謂有損害賠償請求權存在，從而，
    原告主張被告就其童秋霞之死亡結果，應負損害賠償責任云
    云，洵屬無據。
六、綜上所述，原告本於侵權行為損害賠償之法律關係請求被告
    給付150萬元，為無理由，應予駁回。又原告之訴既經駁回
    ，其假執行之聲請亦失所附麗，應併予駁回。
七、本件事證已臻明確，兩造所為之其他主張、陳述並所提之證
    據，經審酌後，認均與本件之結論無礙，不再一一論述，併
    予敘明。
八、訴訟費用負擔之依據：民事訴訟法第78條。。
中    華    民    國    99    年    10    月    21    日
                  民事第三庭    法  官  張紫能
以上正本係照原本作成
如對本判決上訴，須於判決送達後20日內向本院提出上訴狀
中    華    民    國    99    年    10    月    21    日
                                書記官  蔡佳容

司法院資訊處製作；財團法人民間司法改革基金會備份。
